【裁判字號】    98,交聲,2976
【裁判日期】    981130
【裁判案由】    聲明異議
【裁判全文】
臺灣高雄地方法院交通事件裁定        98年度交聲字第2976號
原處分機關  交通部公路總局高雄區監理所
代  表  人  乙○○
異  議  人  甲○○
上列受處分人因違反道路交通管理處罰條例案件，對交通部公路
總局高雄區監理所民國98年10月29日所為之處分（原處分：高監
自裁字第裁80-N00000000號），聲明異議，本院裁定如下：
    主  文
原處分撤銷。
甲○○汽車駕駛人，駕駛汽車經測試檢定酒精濃度超過規定標準
因而肇事致人受傷，應吊扣小型車普通駕駛執照貳年及接受道路
交通安全講習。
    理  由
一、原處分意旨略以：異議人即受處分人甲○○於民國98年6 月
    6 日中午12時30分許，駕駛車號VE-9450 號自用小客貨車上
    路，行經高雄縣岡山鎮○○街61巷時，與被害人蔡雅汝騎乘
    附載其子高宇閎之車牌號碼BNZ-990 號重機車發生車禍肇事
    ，使被害人蔡雅汝受有傷害，嗣經警據報前往上開肇事地點
    處理車禍事宜，並於同日14時15分許對受處分人進行酒精濃
    度測試，測得其呼氣酒精值達每公升0.89毫克，超過法定標
    準，依道路交通管理處罰條例第35條第1 項第1 款之規定，
    裁處罰鍰新臺幣（下同）49,500元，吊扣其大貨車職業駕駛
    執照24個月，並應參加道路交通安全講習等語。
二、聲明異議意旨係以：異議人於98年6 月6 日中午12時30分許
    ，因酒後駕駛自用小客貨車肇事之行為，業經本院判處罰金
    60,000元，並已繳納完畢，而異議人係飲酒駕駛自用小客貨
    車，卻遭原處分吊扣職業大貨車之駕駛執照，為此聲明異議
    ，請求撤銷原處分吊扣駕駛執照之處分等語。
三、按汽車駕駛人飲用酒類或其他類似物後，其吐氣所含酒精濃
    度超過每公升0.25毫克或血液中酒精濃度超過百分之0.05以
    上，不得駕車；又汽車駕駛人，駕駛汽車經測試檢定有酒精
    濃度超過規定標準者，處1 萬5000元以上6 萬元以下罰鍰，
    並當場移置保管該汽車及吊扣其駕駛執照1 年，因而肇事致
    人受傷者，並吊扣其駕駛執照2 年；又汽車駕駛人，有第35
    條第1 項規定之情形，應接受道路交通安全講習，道路交通
    安全規則第114 條第2 款、道路交通管理處罰條例第35條第
    1 項第1 款、第24條第1 項第2 款分別定有明文。次按一行
    為同時觸犯刑事法律及違反行政法上義務規定者，依刑事法
    律處罰之。但其行為應處以其他種類行政罰或得沒入之物而
    未經法院宣告沒收者，亦得裁處之。前項行為如經不起訴處
    分或為無罪、免訴、不受理、不付審理之裁判確定者，得依
    違反行政法上義務規定裁處之，行政罰法第26條亦定有明文
    ，已揭同一行為不受行政及刑事之雙重處罰即「一事不二罰
    」之原則。而道路交通管理處罰條例第35條第1 項第1 款規
    定，係針對行為人違反行政法上義務規定之行政罰，且該條
    例關於一行為同時觸犯刑事法律及違反行政法上義務規定者
    ，並無特別規定，倘汽車駕駛人以單一酒後駕車行為，經測
    試酒精濃度超過規定標準，而同時涉有刑法第185 條之3 公
    共危險罪嫌時，道路交通管理處罰機關除有行政罰法第26條
    第1 項但書得處以其他種類行政罰之情形，方得裁處其他種
    類行政罰外，關於罰鍰部分，即應依行政罰法第26條及道路
    交通管理處罰條例第10條規定移送該管地方法院檢察署處理
    。且該酒後駕車之行為，除移送後有行政罰法第26條第2 項
    所定經「不起訴處分」或為「無罪」、「免訴」、「不受理
    」、「不付審理」之裁判確定等情形，得再依違反行政法上
    義務規定裁處之外，不得逕依道路交通管理處罰條例第35條
    第1 項第1 款規定裁處行為人罰鍰之行政罰，以符一事不二
    罰之原則。至於罰鍰以外之其他種類行政罰，例如吊扣駕駛
    執照、施以道路安全講習等處分，因兼具維護公共秩序之作
    用，為達行政目的，依行政罰法第26條第1 項但書之規定，
    行政機關自仍得予裁處。
四、經查：
  (一)本件異議人於前揭時、地，酒後駕駛上開自用小客貨車，並
    因而肇事使人受傷，經警測試檢定呼氣中酒精濃度達每公升
    0.89毫克，超過規定標準，有道路交通管理處罰條例第35條
    第1 項第1 款之交通違規情形，並觸犯刑法第185 條之3 之
    公共危險罪。所犯公共危險罪部分，業經本院以98年度審交
    簡字第3935號判處罰金60,000元確定，而異議人已於98年10
    月29日繳交罰金執行完畢。原處分機關則於同日對異議人裁
    處罰鍰49,500元，吊扣其大貨車職業駕駛執照24個月，並應
    參加道路交通安全講習。又因異議人於違規當時僅領有大貨
    車職業駕駛執照，並無小型車普通駕駛執照（持有大貨車職
    業駕駛執照依道路交通安全規則第61條第1 項第3 款可駕駛
    普通小型車），原處分機關所吊扣者為其大貨車職業駕駛執
    照等情，為異議人所是認，並有本院上開刑事判決書，臺灣
    高雄地方法院檢察署自行收納款項統一收據、高雄縣政府警
    察局舉發違反道路交通管理事件通知單、原處分機關98年10
    月29日高監自裁字第裁80－N00000000 號違反道路交通管理
    事件裁決書、違反道路交通管理事件不服裁決聲明異議案件
    移送書各1 份在卷可稽，此部分之事實應堪認定。
  (二)又道路交通管理處罰條例第68條原規定：「汽車駕駛人，因
    違反本條例及道路交通安全規則之規定，受吊扣或吊銷駕駛
    執照處分時，吊扣或吊銷其持有各級車類之駕駛執照」。惟
    該規定業於94年12月14日修正，並於95年3 月1 日施行，修
    正後已刪除關於「吊扣」之文字，修正理由係以原條文將違
    規駕駛人所持有之各級車類駕駛執照一併吊扣或吊銷，失之
    過酷，影響人民工作及生活甚鉅，故刪除原條文關於「吊扣
    」之文字，亦即廢止「受吊扣駕駛執照處分時，吊扣其持有
    各級車類之駕駛執照」部分之規定。依修正後該條之規定，
    受吊扣駕駛執照處分時，僅得吊扣違規當時所駕車類之駕駛
    執照，而無吊扣其持有各級車類駕駛執照之法律依據。本件
    異議人既係駕駛普通小型車輛違反道路交通管理處罰條例第
    35條第1 項第1 款之規定，雖應受吊扣駕駛執照之處罰，惟
    依同條例第68條之現行規定，僅能吊扣其小型車普通駕駛執
    照，縱使異議人違規當時僅領有大貨車職業駕駛執照，而未
    領有小型車普通駕駛執照，亦無轉而吊扣大貨車職業駕駛執
    照之法律依據。是原處分機關逕行裁處吊扣異議人之大貨車
    職業駕駛執照，與道路交通管理處罰條例第68條規定不合，
    違反法律保留原則，自屬違法處分。另按行政行為採取方法
    所造成之損害，不得與欲達成目的之利益顯失均衡，行政程
    序法第7 條第3 款亦明揭行政處分所應遵循之比例原則。原
    處分機關於本件異議人駕駛普通小型車致生交通違規之情形
    ，逕為吊扣其大貨車職業駕駛執照之處分，雖可達成禁止異
    議人酒後駕駛普通小型車之目的，然亦同時造成剝奪異議人
    駕駛職業大貨車之權利，致工作機會難尋之結果，所造成之
    損害與所欲達成目的之利益，顯然失衡，有違比例原則。
  (三)又本件異議人於98年10月29日繳交本件刑事制裁罰金執行完
    畢，已如前述，而本件原處分嗣仍對異議人裁處罰鍰49,500
    元，即屬重複裁罰，違反行政罰法第26條第1 項前段關於一
    事不二罰之規定，自亦屬違法，雖原處分裁決書上有「依行
    政罰法第26條規定，本案酒駕部分之罰鍰與刑事罰競合免繳
    」之蓋印註記，惟仍屬裁罰後是否繳交罰鍰之問題，終與未
    予裁罰有異，不因上開註記而失其裁罰處分之性質。
五、綜上所述，原處分關於吊扣異議人大貨車職業駕駛執照部分
    ，有違道路交通管理處罰條例第68條之規定；關於罰鍰4,50
    00元部分，則違反行政罰法第26條第1 項前段之規定，均屬
    違法，異議人聲明異議，為有理由，又因本件異議人酒後駕
    車僅有一個交通違規行為，而有關其處罰效果之罰鍰、吊扣
    駕駛執照與參加道路交通安全講習等，與該交通違規行為是
    否存在均無從分離，從而，應由本院將原處分予以撤銷，自
    為裁定如主文第2 項所示。至本院所諭知吊扣小型車普通駕
    駛執照之部分，應由交通主管機關於異議人大貨車職業駕駛
    執照上或電腦檔存資料中註記吊扣小型車普通駕駛執照之內
    容，而為限制異議人該車類級別之駕駛資格，併此敘明。
六、依道路交通管理處罰條例第87條第2 項、第35條第1 項第1
    款、第24條第1 項第1 款、第2 款，道路交通案件處理辦法
    第20條前段，裁定如主文。
中    華    民    國    98    年    11    月    30    日
                    交通法庭    法  官  黃沛文
以上正本證明與原本無異。
如不服本裁定應於送達後5日內向本院提出抗告狀。
中    華    民    國    98    年    11    月    30    日
                                書記官  鄧思辰


司法院資訊處製作；財團法人民間司法改革基金會備份。
